臺灣臺中地方法院民事判決　95年度訴字第1907號
原　　　告　台中縣神岡鄉公所
法定代理人　甲○○
訴訟代理人　李淑女律師
被　　　告　己○○
　　　　　　　　　　　　37號.
被　　　告　乙○○
　　　　　　　　　　　　39號.
前列二人共同
訴訟代理人　林俊雄律師
被　　　告　戊○○
　　　　　　　　　　　　39號.
　　　　　　丁○○即張湘涵）.
　　　　　　丙○○
上列當事人間請求拆屋還地等事件，本院於民國96年7月23日言
詞辯論終結，判決如下：
    主    文
被告己○○應將坐落台中縣大雅鄉○○段三五二之一、三五二之
二地號土地上如附圖所示三五二之六、三五二之二、三五二之四
部分面積共計八百六十八平方公尺，即門牌號碼台中縣大雅鄉○○村○○路○段五二巷三七號及鐵造工廠拆除，並將土地返還與
原告。
被告戊○○、乙○○、丁○○、丙○○應將坐落於台中縣大雅鄉
○○段三五０地號土地上如附圖所示三五０之四、三五０之二部
分，面積共計五百三十平方公尺，即門牌號碼台中縣大雅鄉○○
村○○路○段五二０巷三九號及鐵造工廠之建築物拆除，並將土
地返還與原告。
被告己○○應給付原告新台幣壹萬貳仟捌佰零參元，及自民國九
十六年元月一日起至返還第一項土地之日止，按月給付原告新台
幣參仟零參拾捌元整。
被告戊○○、乙○○、丁○○、丙○○應給付原告新台幣柒仟捌
佰壹拾捌元，及自民國九十六年元月一日起至返還第二項土地之
日止，按月給付原告新台幣壹仟捌佰伍拾伍元整。
原告其餘之訴駁回。
訴訟費用由被告負擔。
本判決原告勝訴部分於原告以新台幣壹佰陸拾伍萬元為被告己○○供擔保後，得假執行；但被告己○○如以新台幣肆佰玖拾伍萬
元為原告預供擔保，得免為假執行。
本判決原告勝訴部分於原告以新台幣壹佰零壹萬元為被告戊○○
、乙○○、丁○○、丙○○供擔保後，得假執行；但被告戊○○
、乙○○、丁○○、丙○○如以新台幣參佰零參萬元為原告預供
擔保，得免為假執行。
原告其餘假執行之聲請駁回。
    事實及理由
壹、程序方面：
    被告丁○○、丙○○經合法通知而未於最後言詞辯論期日到
    場，經核均無民事訴訟法第386條所列各款情形，爰依原告
    之聲請，由其一造辯論而為判決。
貳、實體部分：
一、原告主張：
  (一)被告己○○於民國79年9月17日向原告承租原告所有坐落於
    台中縣大雅鄉○○段352-1地號土地 (面積為1,106平方公尺
    ，現分割為352-1、352- 2，面積各為553平方尺)，其中面
    積553平方公尺，租賃期間自81年1月1日起至82年12月31日
    止，被告己○○於租期屆滿後，卻仍繼續占有使用上開土地
    ；又被告己○○無權占用系爭352-1地號土地另面積553平方
    公尺土地，原告依民法第455條、第767條請求被告己○○拆
    屋還地。被告己○○就其承租土地雖曾繳納土地使用補償金
    ，惟自95年7月起即未繳納，原告依民法第179條、184條之
    規定，請求被告己○○給付相當於租金之不當得利。再查系
    爭352-1、352-2地號土地95年度之公告地價為每平方公尺
    590 元，96年度之公告地價為每平方公尺840元，以土地補
    償金為計算標準，即以土地公告地價年息5%計算不當得利，
    故被告己○○應給付原告新台幣 (下同)16,314 （95年度7
    月起至12月止，計算式：590×1106×5%÷12×6＝16,314元
    )，並應自96年1月1日起至返還土地之日止按月給付原告
    3,872 元 (計算式：840×1106×5%÷12＝3,872)。
  (二)被告戊○○、乙○○、丁○○ (即張湘涵)、丙○○等4人 (
    以下稱戊○○等4人)所有門牌號碼台中縣大雅鄉○○村○○
    路○段520巷39號之建築物坐落原告所有同段350地號土地，
    被告戊○○等4人未曾向原告承租系爭350地號土地，被告戊○○等4人無權占用系爭350地號，且受有相當於租金之不當
    得利，至為明顯。經查，系爭350地號土地95年度之公告地
    價為每平方公尺590元，96年度之公告地價為每平方公尺840
    元，該350地號土地與352-1、352-2地號相鄰，被告戊○○
    等4人曾依352-1、352-2地號土地使用補償金之標準繳納350
    地號土地使用補償金，故仍以土地補償金為不當得利之計算
    標準，即以土地公告地價年息5%計算不當得利，故被告戊○○等四人應給付原告12,240元 (自95年7月起至12月止，計
    算式：590×830×5%÷12＝12,242元)，並應自96年1月1日
    起至返還土地之日止，按月給付原告2,905元 (計算式：840
    ×830 ×5%÷12＝2,905元)。爰依民法第455條、第767條、
    第179條、第184條之規定請求無權占用之被告拆屋還地，及
    相當於租金之不當得利。並聲明：
    (1)被告己○○應將坐落台中縣大雅鄉○○段352-1、352-2地
      號土地如附圖所示352-6、352-2、352-4部分面積共868
      平方公尺，即門牌號碼台中縣大雅鄉○○村○○路○段52
      巷37號及增建鐵造工廠之建築物拆除，並將土地返還原告
      。
    (2)被告戊○○、乙○○、丁○○、丙○○等四人應將坐落於
      台中縣大雅鄉○○段350地號土地如附圖所示350-4、350-
      2部分，面積共計530平方公尺，即門牌號碼台中縣大雅鄉
      ○○村○○路○段520巷39號及增建鐵造工廠之建築物拆除
      ，並將土地返還原告。
    (3)被告己○○應給付原告16,314元，及自96年1月1日起至返
      還第1項土地之日止，按月給付原告3,872元；被告戊○○
      、乙○○、丁○○、丙○○等四人應給付原告12,242元，
      及自96年1月1日起至返還第2項之土地之日止，按月給付
      原告2,905元。
    (4)原告願供擔保，請准宣告假執行。
  (三)對被告抗辯之陳述：系爭租賃契約第12條已有明白約定，足
    認系爭租約雙方已確認於租賃期屆滿時，租期即行終止，如
    欲續訂則應另訂契約，依最高法院55年台上字第276號、47
    年台上字第1820號判例，顯已生阻止續約之效力，故被告己○○、乙○○抗辯依民法第450條之規定，應視為兩造間有
    不定期租賃關係存在云云，顯不足採。又原告於租期屆滿後
    所收取之土地使用補償金，自屬損害金性質，絕非租金，被
    告抗辯使用收益他人之物，支付對價者即為租金云云，自不
    足採。況查被告戊○○等4人雖承租系爭352-1地號土地，惟
    依台中縣雅潭地政事務所95年10月25日複丈成果圖如附圖以
    觀，被告戊○○等4人無權占用之土地係同地段350地號土地
    ，故被告乙○○抗辯兩造間就350地號土地成立不定期租賃
    云云，更顯無稽。
二、被告方面：
  (一)被告己○○、乙○○抗辯：查被告己○○、乙○○於租賃期
    滿後，仍為租賃物之使用，原告遲至83年2月7日方發函表示
    兩造所訂立之租約已於82年12月31日屆滿等語，其發函日距
    租期屆滿日已逾一個多月，依最高法院47年7月9日民事庭會
    議決議，顯難認為「即時」反對之意思表示，故依民法第
    451條規定，兩造間乃為不定期之租賃契約，被告己○○並
    非無權占有；再者，原告於租約期滿後以公函向被告稱「
    本所將與台端終止租約，改以佔用論處」，並未要求被告終
    止使用、收益系爭土地，亦未要求被告搬遷，只是以為被告
    之使用、收益為占用關係而已，其後並一直以使用補償金之
    名義向被告收取使用系爭土地之對價，確實未向被告為反對
    繼續使用系爭土地之意思表示。又因使用租賃而支付之對價
    ，即為租金，其約定之名稱如何，原非所問，原告因被告之
    繼續占用而長期向被告收取補償金，依最高法院46年台上字
    第519號判例及80年度台上字第1534號判決，兩造間顯有租
    賃關係存在，原告主張被告無權占有，實為無據。並聲明：
    (1)原告之訴駁回；(2)被告願供擔保，請准宣告免為假執行。
  (二)被告戊○○部分：門牌號碼台中縣大雅鄉○○村○○路○段
    520巷39號建物是被告戊○○之父親所建，增建部分是由被
    告戊○○所建，被告乙○○、丁○○、丙○○之父親與被告
    戊○○係兄弟，被告戊○○與乙○○現住於上開39號建物，
    其他人未住在39號建物，且聲稱要放棄繼承39號建物之權利
    ，但只有口頭，沒有分割財產；未曾主動繳稅金，也沒有單
    據通知，被告無法去繳納，希望能重新訂定租賃契約。並聲
    明：(1)原告之訴駁回；(2)被告願供擔保，請准宣告免為假執
    行。
  (三)被告丁○○、丙○○於言詞辯論期日未到庭，惟據其所提書
    狀及先前到庭陳述略謂：被告丁○○ (即張湘涵)、丙○○
    於62年間父親張俊男 (被告戊○○之弟)過世後即搬離台中
    縣大雅鄉○○村○○路○段520巷37號，於72年搬遷到台北
    ，對於系爭土地之事並不知情；當初土地係由祖母承租，祖
    母死後因必須被告之印鑑始能繼續承租，被告於是將印鑑交
    由伯父即被告戊○○辦理，但對於加蓋鐵工廠出租而不當得
    利之事完全不知情，亦與被告2人無關。並聲明：(1)原告之
    訴駁回；(2)被告願供擔保，請准宣告免為假執行。
三、兩造不爭執之事項：
  (一)被告己○○於79年9月17日向原告承租所有坐落於台中縣大
    雅鄉○○段352-1地號土地，其中面積533平方公尺，租賃期
    間自80年1月1日起至82年12月31日止；被告戊○○、乙○○
    、丁○○ (即張湘涵)、丙○○等4人，於81年元月間向原告
    承租所有坐落於台中縣大雅鄉○○段352-1地號土地其中面
    積553平方公尺，租賃期間自81年1月8日至82年12月31日止
    。
  (二)系爭352-1地號土地於80年12月14日分割為352-1、352-2 ，
    面積各553平方公尺。
  (三)兩造租賃契約書第12條皆約定：「本租約租期屆滿時，租賃
    關係即行終止，出租機關不另通知，承租人如有意繼續租用
    ，應於租期屆滿前一個月，自動向出租機關申請換訂租賃契
    約，否則出租機關視為無意續租，租期屆滿後，承租人未辦
    理換約續租仍為使用者，應負損害賠償責任，按租金計算方
    式繳納使用補償金，並不得主張民法第451條之適用之其他
    異議」。
  (四)原告曾於83年2月7日發函通知被告己○○及戊○○等4人租
    賃契約業已屆滿，且渠等違反契約將改以無權占用論處。
  (五)被告己○○及戊○○等4人曾繳納土地使用補償金，惟自95
    年7月1日起即未繳納。
  (六)被告己○○所有房屋 (門牌號碼台中縣大雅鄉○○村○○路
    ○段520巷37號)占用原告所有系爭352-1號土地面積442平方
    公尺，及系爭352-2號土地面積188平方公尺，被告己○○所
    有鐵造工廠占用系爭352-2號土地面積238平方公尺。
  (七)被告戊○○等4人所有房屋 (門牌號碼台中縣大雅鄉○○村
    ○○路○段520巷39號)占用原告所有系爭350號土地面積416
    平方公尺。
  (八)被告戊○○所有鐵造工廠占用原告所有系爭350號土地面積
    114平方公尺。
四、得心證之理由：
  (一)被告己○○於79年9月17日向原告承租所管理坐落於台中縣
    大雅鄉○○段352-1地號土地 (面積為1,106平方公尺，現分
    割為系爭352-1、352- 2地號土地，面積各為553平方尺)，
    其中面積533平方公尺，租賃期間自81年1月8日至82年12月
    31 日止，被告己○○並未辦理續租而仍繼續占有使用，上
    開352- 1地號土地另有面積533平方公尺土地，被告己○○
    並未承租；被告己○○所有房屋 (即門牌號碼台中縣大雅鄉
    ○○村○○路○段520巷37號)占用原告所有系爭352 -1號土
    地如附圖所示部分352-6部分，面積442平方公尺，及占用系
    爭352-2號土地如附圖所示部分352-2部分面積188平方公尺
    ；被告己○○所有鐵造工廠占用系爭352-2號土地如附圖所
    示部分352-4部分面積238平方公尺；另被告戊○○等4人所
    有房屋 (即門牌號碼台中縣大雅鄉○○村○○路○段520巷39
    號)占用原告所管理同段350號土地如附圖所示部分350-4部
    分面積416平方公尺；被告戊○○所有鐵造工廠占用系爭350
    號土地如附圖所示部分350-2部分面積114平方公尺等事實，
    為兩造所不爭執，復據本院囑吒台中縣雅潭地政事務所會同
    兩造當事人履勘測量屬實，製有履勘筆錄及複丈成果圖 (
    如附圖)在卷足憑，堪認屬實。被告丁○○、丙○○雖稱渠
    等並未居住於上開39號建物，對建物、土地之事並不知情等
    語，惟被告丁○○、丙○○與戊○○、乙○○4人共同繼承
    上開39號建物，尚未就繼承之財產為分割，業經被告戊○○
    自承在卷，則被告丁○○、丙○○仍為上開39號建物之共有
    人。茲就兩造之爭點分述如下：
  (二)被告與原告所定租賃契約，是否因原告不即時表示反對，而
    為不定期租賃？
    按民法第451條所定出租人於租期屆滿後須即表示反對之意
    思，始生阻止續租之效力。意在防止出租人於租期屆滿後，
    明知承租人就租賃物繼續使用收益而無反對之表示，過後忽
    又主張租賃關係消滅，使承租人陷於窘境而設，並非含有必
    須於租期屆滿時，始得表示反對之意義存在。故於訂約之際
    ，訂明期滿後絕不續租，或續租應另訂契約者，仍難謂不發
    生阻止續約之效力（最高法院55年台上字第276號判例可資
    參照）。查被告與原告所訂租賃契約第12條約定：「本租約
    租期屆滿時，租賃關係即行終止，出租機關不另通知，承租
    人如有意繼續租用，應於租期屆滿前一個月，自動向出租機
    關申請換訂租賃契約，否則出租機關視為無意續租，租期屆
    滿後，承租人未經辦理換約續租仍為使用者，應負損害賠償
    責任，按租金計算方式繳納使用補償金，並不得主張民法第
    451條之適用之其他異議」，亦即兩造於系爭租賃契約業已
    訂明承租人於租期屆滿後如欲續租，應申請換訂租賃契約，
    如未辦理換約續租仍為使用，並無民法第451條默示更新規
    定之適用。故系爭租賃期滿限屆滿，被告仍為租賃土地之使
    用，而原告未即時表示反對之意思，系爭租賃契約仍不得視
    為不定期繼續契約。被告抗辯原告於租賃期滿不即表示反對
    ，視為兩造間有不定期限租賃關係存在等語，自無可採。
  (三)原告於租賃契約期滿後仍向被告收取補償金，是否可認兩造
    間仍存在租賃關係？
    查本件兩造所訂租賃契約明訂租期屆滿後，承租人如有意繼
    續租用，應於租期屆滿前一個月，自動向出租機關申請換訂
    租賃契約，否則出租機關視為無意續租，承租人未經辦理換
    約續租仍為使用者，應負損害賠償責任，按租金計算方式繳
    納使用補償金，並不得主張民法第451條之適用等語。兩造
    於訂約時，既已明訂續租應另訂契約，即當然發生阻止續約
    之效力，兩造並明訂被告所負損害賠償責任，按租金計算方
    式所收取之補償金，則原告向被告收取之補償金應屬損害賠
    償性質，並非被告繼續使用土地之對價（最高法院82年度台
    上字第3165號裁判可參）。被告抗辯所給付之補償金為使用
    土地之對價，兩造間有租賃關係存在云云，亦屬無據。
  (四)被告戊○○等4人之房屋、工廠占用系爭350地號土地是否無
    權占有：
    原告所管理之系爭350地號土地未曾與被告戊○○等人成立
    租賃契約，為被告等所不爭，被告戊○○等人既未能舉證證
    明渠等占用系爭350地號土地具有合法權源，所為占用自為
    無權占用。被告戊○○雖稱希望與原告重新訂立租賃契約云
    云，惟原告尚未同意與被告訂立租賃契約，被告戊○○等人
    之占用即無合法權源，所辯洵無可採。
  (五)次按所有人對於無權占有或侵奪其所有物者，得請求返還之
    。對於妨害其所有權者，得請求除去之，民法第767條定有
    明文。兩造間既無租賃契約存在，而被告己○○所有37號房
    屋、工廠占用原告所管理之系爭352 -1、352- 2地號土地，
    被告戊○○等4人所有39號房屋及被告戊○○所有工廠占用
    原告所管理之系爭350地號土地，分別占用如附圖所示352-6
    、352-2、352 -4、350-2、350-4之位置及面積，即屬無權
    占有，原告本於所有權人之地位，依據民法第767條所有物
    返還請求權之規定請求被告等分別將上開房屋、工廠拆除，
    並將土地返還予原告，於法即屬有據。
  (六)復按無法律上之原因而受利益，致他人受損害者，應返還其
    利益，民法第179條前段定有明文。依不當得利所得請返還
    之範圍，應以對方所受之利益為度，非以請求權人所受損害
    若干為準，無權占有他人土地，可能獲得相當於租金之利益
    為社會通常之觀念（最高法院61 年台上字第1695號判例意
    旨參照）。本件被告無權占有原告管理之土地，已如前述，
    則原告主張依不當得利之法律關係請求被告給付相當於租金
    之利益，即屬有據。原告與被告己○○所訂租賃契約第12條
    既約定租賃期滿後仍占有使用土地者，按租金計算方式繳納
    土地使用補償金，即依土地公告地價年息5%計算，則原告主
    張被告等人就無權占有部分系爭352-1、352-2地號土地，應
    以土地使用補償金為不當得利之計算標準，即公告地價年息
    5％計算，尚屬公允。至於系爭350地號土地與352-1、352-2
    地號土地相鄰，且被告戊○○等4人亦曾依據繳納352-1、
    352-2地號土地使用補償金之標準繳納350 地號之土地使用
    補償金，故原告主張仍以土地補償金為不當得利之計算標準
    ，即以土地公告地價年息5%計算不當得利，亦無不當。查系
    爭352-1、352-2、350地號土地95年度之公告地價均為每平
    方公尺590元，96年度之公告地價均為每平方公尺840元，有
    系爭土地之登記謄本附卷可稽，被告己○○所有37號房屋、
    工廠占用系爭352-1、352-2號土地之面積分別為442、188平
    方公尺（房屋）、238平方公尺（工廠），按公告地價年息
    百分5計算，被告己○○自95年7月1日起至95年12月31日止
    ，占用系爭土地所受之不當得利共12,803元【計算方式：（
    442+188+ 238 )×5%×590×6/12＝12803】，自96年1月1日
    起每月所受不當得利為3,038元【計算方式：（442+188+
    238 )×5%×840×1/12＝3038】；被告戊○○等4人所有39
    號房屋、工廠占用系爭350號土地之面積分別為416、114平
    方公尺，按公告地價年息百分5計算，被告戊○○等4人自95
    年7月1日起至95年12月31日止，占用系爭土地所受之不當得
    利共7,818元【計算方式：（416+114)×5%×590×6/12＝
    7818，元以下四捨五入】，自96年1月1日起每月所受不當得
    利為1,855元【計算方式：（416+114)×5%×840×1/12＝
    1855】。從而，原告訴請被告己○○、戊○○等4人給付相
    當於租金之不當得利12,803元、7,818元，及自96年1月1日
    起至返還上開占用土地之日止各按月給付3,038元、1,855元
    ，洵屬正當，自應准許。逾此部分之請求，於法無據，應予
    駁回。
  (七)綜上所述，原告依民法第767條之規定，請求被告應將如附
    圖所示之地上物清除，將土地返還原告，並依民法第179 條
    之規定，請求被告己○○給付12,803元、戊○○等4人給付
    7,818元，及均自96年1月1日起至返還上開占用土地之日止
    各按月給付3,038元、1,855元，洵屬正當，自應准許。逾此
    部分之不當得利請求，於法無據，應予駁回。
五、兩造各陳明願供擔保，聲請宣告假執行及免為執行，經核於
    原告勝訴之範圍內，於法均無不合，爰各酌定相當擔保金額
    予以准許。至於原告敗訴部分，所為假執行之聲請即失所附
    麗，應併予駁回之。
六、訴訟費用負擔及假執行宣告之依據：民事訴訟法第79條、第
    85條第1項前段、第390條第2項、第392條第2項。
中　　華　　民　　國　　96　　年　　8　　月　 　15　　日
                  民事第二庭    法  官　吳蕙玟
正本係照原本作成。
如對本判決上訴，須於判決送達後20日內向本院提出上訴狀。
中　　華　　民　　國　　96　　年　　8　　月　 　15　　日
                                書記官　楊家印
